臺灣高等法院臺中分院刑事裁定
110年度毒抗字第1413號

抗  告  人  
即  被  告  吳泰錫



上列抗告人因聲請強制戒治案件，不服臺灣彰化地方法院中華民
國110年11月12日裁定（110年度毒聲字第653號）提起抗告，本
院裁定如下：
    主  文
抗告駁回。
    理  由
一、本件抗告人即被告甲○○（下稱抗告人）抗告意旨略以：抗告
    人經依修正後之「有無繼續施用毒品傾向評估標準」重行評
    估後，是否認有繼續施用毒品傾向，容有疑義，是原審所據
    以裁定之依修正前「有無繼續施用毒品傾向評估標準」所評
    估，認抗告人有繼續施用毒品之傾向評估結果，因前科紀錄
    分數過高與有無繼續施用毒品傾向之關聯性不明，不宜採為
    裁定依據，原審以裁定令抗告人入戒治處所施以強制戒治，
    容有錯誤。抗告人現於嘉義監獄執行中，以執行之刑期為1
    年2月，餘待執行之刑期有5年之久，何以認定抗告人「有繼
    續施用毒品傾向」實屬處分之過當。抗告人因違反毒品危害
    防制條例，先後由法院作出觀察勒戒與強制戒治兩種裁定，
    雖係為戒除吸毒者毒癮之善意立法，卻違反一罪不兩罰之正
    義原則。又觀察勒戒與強制戒治均為保安處分，相較於有期
    徒刑之罪，不論抗告人於監獄執行中表現再如何，只要不違
    法亦僅止於其所定之刑期，何以保安處分竟以同一罪名與行
    為先後裁定觀察勒戒後再裁定強制戒治，此裁定是否違法或
    為立法時之疏漏，爰依刑事訴訟法第403條第1項規定，提起
    抗告，請將原裁定撤銷，更為適當合法之裁定等語。
二、按觀察、勒戒後，檢察官或少年法院（地方法院少年法庭）
     依據勒戒處所之陳報，認受觀察、勒戒人有繼續施用毒品
    傾向者，檢察官應聲請法院裁定或由少年法院（地方法院少
    年法庭）裁定令入戒治處所強制戒治，其期間為6個月以上
    ，至無繼續強制戒治之必要為止，但最長不得逾1年，毒品
    危害防制條例第20條第2項後段定有明文。次按勒戒處所應
    注意觀察受觀察、勒戒人在所情形，經醫師研判其有或無繼
    續施用毒品傾向後，至遲應於觀察、勒戒期滿之15日前，陳
    報該管檢察官，觀察勒戒處分執行條例第8條第1項亦定有明
    文。是依上述法條規定，研判受觀察、勒戒人有無繼續施用
    毒品傾向者，係由勒戒處所內之專業醫師為之。而關於有無
    繼續施用毒品傾向之評估標準，法務部已於110年3月26日以
    法矯字第11006001760號函修正頒布「有無繼續施用毒品傾
    向評估標準紀錄表」、「有無繼續施用毒品傾向評估標準評
    分說明手冊」，上開評分說明手冊係以前科紀錄與行為表現
    、臨床評估、社會穩定度三項合併計算分數，每一大項皆有
    靜態因子與動態因子。先以靜態因子分數評分，靜態因子分
    數總分在60分（含）以上為「有繼續施用毒品傾向」；60分
    以下，與動態因子分數相加，如果總分在60分（含）以上，
    為「有繼續施用毒品傾向」。是抗告人有無「繼續施用毒品
    傾向」，係依具體個案之臨床實務及相關事證等情綜合判定
    ，有其相當之專業依據及標準，且涉及專門醫學，為具有科
    學驗證所得之結論，非僅屬理論之闡述。又衡酌強制戒治之
    目的，係為協助施用毒品者戒斷毒品之心癮及身癮所為之一
    種保安處分類型，而該評估標準係將與判斷有無繼續施用傾
    向之相關因素加以列舉及量化，適用於每一位受觀察、勒戒
    處分之人，具一致性、普遍性、客觀性，以利執法者判定受
    勒戒人有無繼續施用毒品傾向，倘其評估由形式上觀察，無
    擅斷或濫權等明顯不當情事，法院應予尊重。
三、經查：
㈠、抗告人因施用第一、二級毒品案件，前經臺灣彰化地方檢察
    署檢察官聲請觀察勒戒，並經臺灣彰化地方法院（下稱原審
    法院）110年度毒聲字第423號裁定送法務部○○○○○○○○附設勒
    戒處所執行觀察、勒戒。嗣經法務部○○○○○○○○附設勒戒處所
    依上開法務部於110年3月26日修正頒布之「有無繼續施用毒
    品傾向評估標準評分說明手冊」對抗告人施以有無繼續施用
    毒品傾向評估，在前科紀錄與行為表現方面評分32分，在臨
    床評估方面評分34分，在社會穩定度方面得分5分，靜態因
    子得分合計60分，動態因子得分合計11分，靜態因子與動態
    因子總分合計73分，而綜合判斷仍應評定為「有繼續施用毒
    品傾向」，乃由檢察官向原審法院聲請令抗告人入戒治處所
    施以強制戒治，而由原審法院裁定抗告人令入戒治處所強制
    戒治，其期間為6個月以上，至無繼續戒治之必要為止，但
    最長不得逾1年。此有原審法院110年度毒聲字第423號裁定
    、臺灣嘉義地方檢察署檢察官觀察勒戒處分執行指揮書、法
    務部○○○○○○○○110年11月3日南所衛字第11000103850號函所
    附之有無繼續施用毒品傾向證明書、有無繼續施用毒品傾向
    評估標準紀錄表在卷可稽。上開綜合判斷之結果，係該勒戒
    處所相關專業知識經驗人士，於抗告人觀察、勒戒期間，依
    其本職學識就抗告人之前科紀錄與行為表現、臨床評估及社
    會穩定度等因素，依主管機關訂頒之最新修正之評估基準所
    為之綜合判斷，具有科學驗證所得之結論，且勒戒處所之組
    織、人員之資格及執行觀察、勒戒相關程序，暨判斷施用毒
    品者，有無繼續施用毒品傾向，均有相關法令嚴格規範，非
    可恣意而為，由形式上觀察，亦無擅斷或濫權等明顯不當之
    情事，自得資為判斷抗告人有無繼續施用毒品傾向之證明。
㈡、再按，毒品危害防制條例所規定之觀察、勒戒或強制戒治處
    分，其立法意旨在幫助施用毒品者戒除毒癮，該處分之性質
    非為懲戒行為人，而係為減除受處分人再次施用毒品之危險
    性，目的係在戒除行為人施用毒品身癮及心癮之措施，且強
    制戒治係導入療程之觀念，針對行為人將來之危險所為預防
    、矯治措施之保安處分，以達教化與治療之目的，可謂刑罰
    之補充制度，從而毒品危害防制條例本身所規定之強制戒治
    等保安處分，雖兼具自由刑之性質，卻有刑罰不可替代之教
    化治療作用。是該條例第20條第2項，係屬強制規定，只需
    觀察、勒戒後，經評定受觀察、勒戒人有繼續施用毒品傾向
    者，檢察官即應聲請法院裁定令入戒治處所施以強制戒治。
    本件抗告人既有施用第一、二級毒品之事實，由原審法院裁
    定送勒戒處所執行觀察、勒戒後，經法務部○○○○○○○○附設勒
    戒處所依個案之臨床實務及具體事證，專業評估判定抗告人
    為「有繼續施用毒品傾向」，尚未戒除毒癮，則為降低其再
    次施用毒品之危險性，自有依法施以強制戒治之必要。從而
    ，原審以檢察官之聲請合於法律規定，依毒品危害防制條例
    第20條第2項規定，裁定抗告人令入戒治處所施以強制戒治
    ，其期間為6個月以上，至無繼續強制戒治之必要為止，但
    最長不得逾1年，經核並無不合。
㈢、抗告意旨以本件應適用法務部於110年3月26日修正頒布之「
    有無繼續施用毒品傾向評估標準紀錄表」、「有無繼續施用
    毒品傾向評估標準評分說明手冊」作為評分標準，惟查，上
    開法務部○○○○○○○○110年11月3日南所衛字第11000103850號
    函附之有無繼續施用毒品傾向評估標準紀錄表乃根據修正後
    之評估標準所製作，就「毒品犯罪相關司法紀錄」、「其他
    犯罪相關紀錄」逾上限部分，均僅加計至上限10分，並無抗
    告意旨所稱未適用變動後配分評估基準之情況，抗告意旨猶
    執前詞認本案係採修正前「有無繼續施用毒品傾向評估標準
    紀錄表」之評估標準，前科部分以不設上限採計配分，致前
    科分數過高部分，顯有誤會。又抗告人有無繼續施用毒品之
    傾向與其有無再施用毒品之機會，自屬二事，抗告人前經原
    審裁定令入勒戒處所觀察、勒戒，既經專業評估有繼續施用
    毒品傾向，無法戒斷毒癮，自有依法施以強制戒治之必要，
    此與抗告人是否尚有有期徒刑待執行無涉。末按刑事責任所
    謂一事不二罰，係指對於同一犯罪行為，基於法秩序之維護
    與人民權益受剝奪應符比例原則之精神，施以法律評價，只
    許擇一種刑事處罰為之，並僅能處罰一次，不得重複施罰，
    始合公平正義理念（最高法院94年度台上字第6919號刑事判
    決意旨參照）。而毒品施用者因具有病患性犯人特質，對其
    施以觀察、勒戒或強制戒治之保安處分，旨在於幫助施用毒
    品者戒除毒癮，且觀察、勒戒之執行，其重點在「評估」該
    施用毒品者是否應受強制戒治以治癒其毒癮，兩種保安處分
    之目的均係為消滅施用毒品者再次施用毒品之危險性，其性
    質非為懲戒行為人，與刑事處罰施用毒品者之性質、程序皆
    有不同，並無違反一事不二罰原則之情事，抗告意旨泛稱原
    裁定對一行為做出二次裁定，違反一事不二罰之精神等語，
    亦非可採。
四、綜上所述，原審法院以檢察官之聲請合於法律規定，適用毒
    品危害防制條例第20條第2項後段規定，裁定令抗告人入戒
    治處所施以強制戒治，其期間為6個月以上，至無繼續強制
    戒治之必要為止，但最長不得逾1年，經核與法並無不合。
    抗告人執上開情詞提起抗告，為無理由，應予駁回。
五、據上論結，應依刑事訴訟法第412條，裁定如主文。　
中　　華　　民　　國　　110 　年　　12　　月　　20　　日
            刑事第十一庭　審判長法　官　張  意  聰
                                法　官　陳  慧  珊
                                法　官　田  德  煙
以上正本證明與原本無異。
不得再抗告。                                                            
                                書記官  陳  志  德
                                　
中　　華　　民　　國　　110 　年　　12　　月　　20　　日